臺灣彰化地方法院民事判決　九十三年度家訴字第二二號
　　原　　　告　庚○○
　　訴訟代理人　劉淑文
　　被　　　告　丙○○
　　訴訟代理人　徐金蘭
　　被　　　告　己○○
　　被　　　告　乙○○
　　被　　　告　甲○○○
　　兼右三人訴
　　訟代理人　　辛○○
　　被　　　告　戊○○
　　兼右一人
　　訴訟代理人　丁○○
右聲請人間請求分割遺產事件，本院於中華民國九十三年十一月十八日言詞辯論終結
，判決如左：
    主      文
兩造公同共有被繼承人賴平祥坐落彰化縣大村鄉○○段第一二三地號、地目建、面積
九七六平方公尺、持分二一六分之四七之土地，彰化縣大村鄉○○段第一二三之一地
號、地目建、面積二五九八平方公尺、持分二一六分之四七之土地，彰化縣大村鄉○○段第六二六地號、地目田、持分三分之一、面積一三七八平方公尺之土地，彰化縣
大村鄉○○段第六二七地號、地目田、持分一二八四○之五六○四、面積四一四六平
方公尺之四筆土地，准予分割，由兩造各按應繼分比例各為八分之一之比例保持分別
共有。
兩造公同共有之現金新台幣陸拾貳萬壹仟壹佰陸拾陸點伍元，准予按兩造應繼分比例
各八分之一分割，由原告取得新台幣柒萬柒仟陸佰肆拾肆點伍元，被告每人各取得新
台幣柒萬柒仟陸佰肆拾陸元。
原告其餘之訴駁回。
訴訟費由兩造各按應繼分比例各八分之一負擔。
    事實及理由
一、原告方面：緣原告與被告等均係被繼承人賴平祥之合法繼承人，茲因被繼承人於
    民國九十年三月廿三日死亡而開始繼承權利義務，依法吾等應為共同取得其遺產
    ，唯被繼承人生前未以遺囑定有分割遺產之方法，又無指定或遺囑委託人代定，
    今因兄弟分產屢次協調不成，原告爰依民法第一千一百四十四條主張共同繼承，
    每人應繼分各八分之一。又本案之遺產並無法律規定不得分割，且無訂定契約不
    能分割，故原告依第一千一百六十四條，請求分割遺產，並以訴狀繕本之送達為
    終止公同共有關係之意思表示，以便利用。又被繼承人所遺下之遺產如附表所示
    ，其中前四筆土地部分原告請求按兩造應繼分比例分割為分別共有。現金部分原
    告請求按按兩造應繼分實物分割。又現金部分，被繼承人生前於台灣銀行員林分
    行之優惠存款已併入活期儲蓄存款內，原告再領出剩餘財產二分之一之部分，故
    剩餘六十二萬一千一百六十六．五元，因兩造共同平均結果會有小數點出現，故
    原告願意退讓少領一、二元。至被繼承人生前在彰化縣大村鄉農會之存款因被繼
    承人過逝前的醫藥費已提領完畢，被繼承人名下之一部汽車現在已過戶在別人名
    下，故均不請求分割。至被繼承人名下位於大村鄉○○段○○路二八號之房屋因
    未辦理保存登記，且這是原告所蓋之房子，但過戶在被繼承人名下，故原告請求
    能分歸為原告所有。並聲明：
    （一）判決如主文第一、二項所示。
    （二）位於大村鄉○○段○○路二八號之房屋請求分歸原告所有。
三、被告己○○、辛○○、乙○○、戊○○、丁○○、甲○○○等六人方面：
   （一）同意原告之請求及所提之分割方案，對於原告之主張均不爭執。
   （二）原告主張大村鄉二十八號房屋雖未辦理保存登記，但被告同意將房屋分割
         給原告。
四、另被告丙○○則以：
  （一）關於遺產繼承分配問題，原告要求按民法第一千一百四十四條與第一千一百
        六十四條規定裁判分割，以息事寧人為主，其主要求合於法源依據身為子女
        的被告丙○○實無理由反對。
  （二）被告丙○○並非向母親爭奪財產，而是家父賴平祥於八十三年十二月廿二日
        要被告丙○○向土地銀行借款（配偶徐金蘭在土地銀行服務）而由家父提供
        大村鄉○○段六二七號地做為擔保，共計登記借款金額三百六十四萬元，其
        借得款項由被告之父統一運用，但借款金額之利息和本金則由被告丙○○之
        配偶在土地銀行所領之薪資支付。由於丙○○是長子，家父之命不敢違背，
        而且其他兄弟姊妹均未曾支付本筆貸款本息，完全由長子負擔相形之下，被
        告丙○○一家生活頗為艱辛，截至目前仍在繼續支付借款本息。
  （三）被告丙○○長大後，就跟隨家父務農，而被告戊○○、丁○○在外經商有成
        ，自幼小到長大均未曾支付家庭支出，所賺之錢均由自己動用，又有勞保及
        退休金可領，而家庭支出父母之生活開銷全靠被告丙○○夫婦，勤勞所得提
        供支付費用，在情理法上被告丙○○只有奉獻，未曾私藏，雖然被告丙○○
        目前財力不及被告啟超、啟仁二位弟弟，但也願意承受沉重的土地銀行貸款
        壓力。並聲明：將目前在土地銀行抵押貸款之土地（大村鄉○○段六二七地
        號）由被告丙○○與原告共同繼承，其餘財產則請求為適法之判決。
五、兩造不爭執之事實：
 （一）被繼承人賴平祥於九十年三月廿三日死亡，兩造均係被繼承人賴平祥之合法
       繼承人，應繼分各為八分之一。
 （二）被繼承人所遺留之遺產如附表所示，惟因現金部分，被繼承人生前於台灣銀
       行員林分行之優惠存款已併入活期儲蓄存款內，原告再領出剩餘財產二分之
       一之部分，故於言詞辯論終結時僅剩餘六十二萬一千一百六十六．五元。至
       被繼承人生前在彰化縣大村鄉農會之存款因被繼承人過逝前的醫藥費已提領
       完畢，被繼承人名下之一部汽車現在已過戶在別人名下，故此部分之遺產均
       已不存在。被繼承人名下位於彰化縣大村鄉○○段過溝路二八號之房屋並未
       辦理保存登記。
 （三）本案之遺產並無法律規定不得分割，且無訂定契約不能分割，且兩造迄今未
       能達成分割之協議。
六、得心證之理由
 （一）按繼承人得隨時請求分割遺產。但法律另有規定或契約另有訂定者，不在此
       限，民法第一千一百六十四條定有明文。又按民法第一千一百六十四條所定
       之遺產分割，係以遺產為一體，整個的為分割，而非以遺產中個個財產之分
       割為對象，亦即遺產分割之目的在遺產公同共有關係全部之廢止，而非個個
       財產公同共有關係之消滅。上訴人既依民法第一千一百六十四條規定訴請分
       割遺產，除非依民法第八百二十八條、第八百二十九條規定，經全體公同共
       有人同意，僅就特定財產為分割，否則依法自應以全部遺產為分割對象，最
       高法院八十八年台上字第二三八七號判決可資參照。本件原告主張系爭位於
       大村鄉○○段○○路二八號之房屋並未辦理保存登記，且為被告所不爭執，
       而遺產分割既屬處分之一種，則依民法第七百五十九條「因繼承於登記前已
       取得不動產物權者，非經登記，不得處分其物權」之規定，原告即不能請求
       建物部分遺產之分割，而遺產分割既需以全部之遺產為分割之標的，不能就
       一部之遺產為分割，則原告所請求之遺產分割方法，是否不合法尚有爭議。
       然查，本院認為遺產分割固應以整體遺產之分割為原則，然非不能容許有例
       外之情形，上開最高法院之判決認為經全體公同共有人同意，得僅就特定財
       產為分割，即屬例外之一，而本件系爭遺產中未辦理保存登記之建物一幢，
       既未保理保存登記，依民法第七百五十九條規定非經登記不得處分，而分割
       遺產性質上又屬處分行為之一種，故應認為系爭一筆建物依法不得分割。故
       原告請求位於大村鄉○○段○○路二八號之房屋請求分歸原告所有部分為無
       理由，應予駁回。然若因系爭一筆建物依法不得分割而導致被繼承人全體之
       遺產不得分割，顯屬不公平，且有礙於繼承人對於遺產所有權之行使，故本
       院認為本件雖有一筆建物依法不得分割之情形，揆諸上開最高法院八十八年
       台上字第二三八七號判決之精神，應容許本件為分割遺產應就全體遺產為分
       割之例外情形之一，即本件其他遺產仍得繼續分割，合先敘明。
 （二）依前所述，本件被繼承人目前所遺留且得分割之遺產為：
     １、彰化縣大村鄉○○段第一二三地號土地。
     ２、彰化縣大村鄉○○段第一二三之一地號土地。
     ３、彰化縣大村鄉○○段第六二六地號土地。
     ４、彰化縣大村鄉○○段第六二七地號。
     ５、彰化縣員林分行存款六十二萬一千一百六十六．五元。
 （三）本院審酌原告所提之分割方案符合兩造應繼分比例，且未影響被告之權利，
       此外，除彰化縣大村鄉○○段六二七地號被告丙○○希望由被告丙○○及原
       告繼承外，其餘分割方法被告均一致同意，惟由於被告丙○○主張彰化縣大
       村鄉○○段六二七地號部分希望由被告丙○○及原告繼承部分，既不符合應
       繼分比例，且於法無據，故被告丙○○此部分抗辯礙難准許。至被告丙○○
       主張其替被繼承人繳納貸款本息部分，由於此部分兩造在本院九十一年度家
       訴字第五一號案件已有爭執，故應係被告丙○○得否向其他繼承人請求返還
       之問題，與本件尚屬無涉。從而原告訴請將兩造公同共有遺產分割如主文第
       一、二項所示，為有理由，應予准許。
 （四）本件原告請求分割彰化縣大村鄉○○段過溝路二八號之房屋部分雖經本院駁
       回，惟本院審酌其價值不過二萬二千五百元，此有本院依職權調閱之九十一
       年家訴字第五一號判決可稽，核其價值占本件原告請求分割之遺產價值不過
       千分之一，價值微乎其微，故本認此部分原告雖敗訴，惟依民事訴訟法第八
       十一條第二款規定，其此部分裁判費仍宜由兩造按應繼分比例負擔，併此敘
       明。
七、訴訟費用負擔之依據：民事訴訟法第八十一條之一、第八十一條第二款、第八十
    五條第一項。
中　　　華　　　民　　　國　　九十三　　年　　十一　　　月　　　三十　　日
                                  台灣彰化地方法院家事法庭
                                      法　　　官　詹秀錦
右為正本係照原本作成。
如對本判決上訴，應於判決送達後二十日內向本院提出上訴狀。
                                      法院書記官　楊美芳
中　　　華　　　民　　　國　　九十三　　年　　十二　　　月　　　二　　　日
  附表
~it40l20x3g2v;
  ┌──────────────────────────────────────────────────────┐
  │　 賴　平　祥  遺產清冊                                                                                     │
  ├───────────────┬────────┬────────────┬────────────────┤
  │　遺      產      種      類　│面積（平方公尺）│持　                  分│備              註              │
  ├───────────────┼────────┼────────────┼────────────────┤
  │大村鄉○○段一二三地號土地    │九七六          │二一六分之四七　　　　　│壹佰壹拾陸萬捌仟參拾柒元  　    │
  ├───────────────┼────────┼────────────┼────────────────┤
  │大村鄉○○段一二三之一地號土地│二五九八        │二一六分之四七　　　　　│參佰壹拾萬玖仟壹佰捌拾元    　  │
  │                              │                │                        │                                │
  ├───────────────┼────────┼────────────┼────────────────┤
  │大村鄉○○段六二六地號土地    │一三七八        │三分之一　　　　　　　　│壹佰肆拾陸萬玖仟捌佰陸拾陸元    │
  ├───────────────┼────────┼────────────┼────────────────┤
  │大村鄉○○段六二七地號土地    │四一四六        │一二八四○分之五六○四　│陸佰肆拾貳萬參仟柒佰捌拾壹元    │
  ├───────────────┼────────┼────────────┼────────────────┤
  │大村鄉○○段過溝路二八號房屋  │七一點五        │全部　　　　　　　　　　│值貳萬貳仟伍佰元，未辦保存登記  │
  ├───────────────┼────────┼────────────┼────────────────┤
  │臺灣銀行員林分行活期儲蓄存款  │　              │　　　　　　　　　　　　│陸拾陸萬壹仟壹佰陸拾陸點伍元    │
  ├───────────────┼────────┼────────────┼────────────────┤
  │彰化縣大村鄉農會優惠儲蓄存款  │                │　　　　　　　　　　　　│已合併至活期存款內而不存在      │
  ├───────────────┼────────┼────────────┼────────────────┤
  │彰化縣大村鄉農會活期儲蓄存款  │                │　　　　　　　　　　　　│已提領完畢而不存在     　　　   │
  ├───────────────┼────────┼────────────┼────────────────┤
  │汽車：車牌ＰＺ─一四○三號    │　　　          │　　　　　　　　　　　　│已過戶他人而不存在   　　　　　 │
  └───────────────┴────────┴────────────┴────────────────┘
